【裁判字號】    89,上易,1892
【裁判日期】    890324
【裁判案由】    侵占等
【裁判全文】
臺灣高等法院刑事判決                          八十九年度上易字第一八九二號
    上訴人即
    被      告  乙○○
    選任辯護人  張義祖
右上訴人即被告因侵占等案件，不服臺灣板橋地方法院八十九年度易字第五五０號，
中華民國八十九年三月二十四日第一審判決（起訴案號：臺灣板橋地方法院檢察署八
十八年度偵字第一八四八七號）提起上訴，本院判決如左：
    主  文
原判決撤銷。
乙○○共同連續意圖為自己不法之所有，而侵占對於業務上所持有之物，處有期徒刑
壹年陸月。
    事  實
一、乙○○（曾於民國八十八年六月三十日因偽造文書案件，經台灣士林地方法院判
    處有期徒刑三月確定）與丙○○原係夫妻關係，丙○○自七十年八月三日起，即
    任職位於台北縣板橋市○○○路○段十九號之「遠東紡織股份有限公司職工福利
    委員會高爾夫俱樂部」（以下簡稱「遠紡高爾夫俱樂部」），擔任有關會計及財
    務之工作，而負責收取保管該俱樂部每日營收金額，於營收現金累積至較大金額
時，即一併存入該俱樂部之銀行帳戶，並負責辦理該俱樂部有關存款之定期存入
    、到期續存及解約提領等財務管理事項，為從事業務之人。緣因乙○○投資失利
    ，積欠大筆債務，乃要求丙○○挪用公款以供填補虧損，丙○○顧念夫妻之情明
    知不法仍予應允。其等二人即共同基於意圖為自己不法所有之概括犯意聯絡，自
    七十七年十二月間某日起至八十八年七月前某日止（確實日期均不詳），由丙○
    ○利用其前開職務經手款項之便，或（一）於定期存款到期應辦理展期續存，而
    於向銀行辦理解約後，未辦理續存，予以挪用侵占入己，該等款項共計新台幣（
    下同）三百零五萬六千八百八十一元；或（二）將其業務上所保管持有之應付稅
    款、費用及應收帳款，共計二十五萬三千九百十五元，予以挪用侵占入己；或（
    三）將其業務上所保管持有之每日營收現金，共計二百四十五萬七千零二十六元
    ，予以挪用侵占入己，而將上述所侵占之款項，陸續提供或偕同乙○○以償還債
    務。嗣因遠紡高爾夫俱樂部將進行查核，丙○○始於八十八年七月十四日書寫自
    白書，其後並經該俱樂部人員逐項查核，而知悉上情。
二、案經遠紡高爾夫俱樂部代表人丁○○訴請臺灣板橋地方法院檢察署檢察官偵查起
    訴。
    理  由
一、訊據被告乙○○矢口否認有何共同侵占及行使業務上登載不實文書之犯行，辯稱
    ：伊係於八十八年初始知被告丙○○有挪用款項之行為，其前因丙○○告知所提
    供之款項係標會所得，故伊並不知其有挪用俱樂部款項云云，同案共犯丙○○於
    本院訊問時亦附和其詞，謂迄至八十六年始告知被告乙○○實情。惟查右揭事實
    業據同案共犯丙○○於偵查及原審中供承不諱。被告丙○○所挪用之款項係用以
    清償被告乙○○所積欠之債務，而其所以挪用前述業務上所保管持有之款項，乃
    應乙○○所要求等節，已據被告丙○○於原審審理時陳明在卷（見原審卷第五一
    、五二頁），核與告訴代表人丁○○及代理人甲○○於偵審中指述之情節大致相
    符，並有偵查卷附丙○○所書具之報告一份上載「‧‧‧‧我在不得已的情況之
    下，才會答應我先生（乙○○）先從公款中挪用的要求，挪用了公司的公款交給
    他或者一起去給要債人‧‧‧‧‧為了不讓我先生繼續增加我的困擾，為了小孩
    子的安全，我已經跟他辦理離婚手續‧‧‧‧」等語明確；再被告乙○○於偵查
    中亦自承伊原任職台灣士林地方法院執達員一職，於七十五年一月十一日與被告
    丙○○結婚，八十八年七月十二日二人離婚，於婚姻期間，伊因投資失利，乃央
    求劉女向公司調借現款或票據，劉女確曾連續多次提供並偕同伊前往清償債務，
    而伊等婚姻關係存續中之財產係放在一起等情無訛（見偵查卷第二八頁背面、第
    二九頁），顯見丙○○係見被告乙○○虧損累累，為助其脫離困境，不得不應其
    要求挪用公司公款，渠等於侵占之始，即有共同為不法所有之概括犯意聯絡。復
    參以被告丙○○每月薪資僅三萬元，且無不動產及其他收入（見本院八十九年六
    月十三日訊問筆錄），顯無能力支應高達五百七十餘萬之債款，被告乙○○斯時
    與丙○○既為夫妻，對其經濟狀況應知之甚詳，則其諉稱誤認前開款項乃丙○○
    標會會款或向親友調借云云，自屬避就之詞。而丙○○於本院所為之陳述，無非
    意欲迴護被告，亦不足採。況被告乙○○擔任公職多年，並時於商場投資，倘非
    明知被告丙○○身兼高爾夫俱樂部會計兼財務一職，監管不易，實無於長期且密
    集收受劉女提供之高額現金或票據之可能。此外，復有被告丙○○任職遠紡高爾
    夫俱樂部在職證明、盜用公款彙總表、挪用營收現金與定期存款之明細表及憑證
    等件附卷可參，綜上所述，應認被告乙○○前開所辯，實係事後卸責之詞，尚難
    採信。本件事證已臻明確，被告二人之犯行均堪以認定。
二、核被告乙○○所為，係犯刑法第三百三十六條第二項之業務侵占罪。被告乙○○
    雖無從事業務身分，惟其與具有該身分之丙○○共同實施本件侵占犯罪，依刑法
    第三十一條第一項之規定，以共犯論。被告先後多次業務侵占犯行，時間緊接，
    犯罪構成要件相同，顯係基於概括之犯意而反覆實施，應依連續犯規定論以一罪
    。原審予以論罪科刑，固非無見，惟其認被告乙○○亦犯行使業務上登載不實文
    書罪，尚有未洽（理由詳見後述）。被告乙○○上訴否認犯罪，雖無理由，然原
    判決既有可議，應由本院予以撤銷改判。爰審酌被告乙○○之素行，及其因投資
    失利，竟與前妻丙○○共同侵占公司公款達五百七十餘萬元以應週轉，暨已先行
    賠償被害人一百萬元，及犯後態度等一切情狀，量處如主文所示之刑，以示懲儆
    。
三、公訴意旨另以：被告乙○○與丙○○基於共同概括犯意之聯絡，自七十七年間某
    日起，由丙○○於其職務上所掌管之會計帳簿上偽造已完成續存之不實記載，或
    於簿冊上為不實之記載，直接挪用應付稅款、費用及應收帳款。因認被告乙○○
    另涉有刑法第二百十六條、第二百十五條之行使業務上登載不實文書罪嫌云云。
    被告乙○○於偵查及原審中均堅決否認有虛偽登載會計帳簿之犯行。查共犯丙○
    ○雖稱係應被告之要求始挪用公款，惟其一再堅稱侵占時會計帳簿之填載及定期
    存款解約程序之辦理，均由其本人單獨為之，被告乙○○既非告訴人之員工，亦
    非從事會計業務，顯無由知悉丙○○於侵占公款時所為之細節，則其辯稱不知丙
    ○○有虛偽登載會計帳簿及擅自辦理解約（此部份涉及商業會計法第七十一條及
    刑法第二百十七條第二項盜用印章），衡諸常情，尚堪採信，則渠等之間就上開
    二部分自無犯意之聯絡。此外復查無其他積極証據足資証明被告乙○○有行使業
    務上登載不實文書犯行，自屬不能証明其犯罪。惟公訴人認此與前揭論罪科刑部
    分有牽連犯之裁判上一罪關係，故不另為無罪之諭知，附此敘明。
四、被告乙○○經合法傳喚，無正當理由不到庭，爰不待其陳述，逕行判決。
據上論斷，應依刑事訴訟法第三百六十九條第一項前段、第三百六十四條、第二百九
十九條第一項前段、第三百七十一條，刑法第三十一條第一項、第五十六條、第三百
三十六條第二項、，罰金罰鍰提高標準條例第一條前段，判決如主文。
本案經檢察官郭弘佑到庭執行職務。
中      華      民      國    八十九    年      七      月     十二     日
                                臺灣高等法院刑事第十三庭
                                    審判長法  官  常  尚  信
                                          法  官  周  占  春
                                          法  官  盧  彥  如
右正本證明與原本無異。
不得上訴。
                                          書記官  蘇  文  正
中      華      民      國    八十九    年      七      月      十四    日
附錄：本判決論罪科刑法條全文
刑法第三百三十六條第二項：
對於業務上所持有之物，犯前條第一項之罪者，處六月以上五年以下有期徒刑，得併
科三千元以下罰金。


司法院資訊處製作；財團法人民間司法改革基金會備份。
